【裁判字號】    99,簡上,31
【裁判日期】    991103
【裁判案由】    台灣地區與大陸地區人民關係條例等
【裁判全文】
臺灣宜蘭地方法院刑事判決              99年度簡上字第31號
上  訴  人
即  被  告  乙○○
輔  佐  人  甲○○
上列因違反臺灣地區與大陸地區人民關係條例等案件，不服本院
簡易庭於中華民國99年5月31日所為99年度簡字第270號第一審簡
易判決（聲請簡易判決處刑案號：臺灣宜蘭地方法院檢察署99年
度偵字第519號）提起上訴，本院管轄之第二審合議庭判決如下
：
    主  文
原判決撤銷。
乙○○共同違反不得使大陸地區人民非法進入臺灣地區之規定未
遂，累犯，處有期徒刑肆月，如易科罰金，以銀元參佰元即新臺
幣玖佰元折算壹日，減為有期徒刑貳月，如易科罰金，以銀元參
佰元即新臺幣玖佰元折算壹日。
    犯 罪 事 實
一、乙○○前因犯毀棄損壞案件，經本院以85年度易字第720號
    判決判處有期徒刑4月確定，於民國86年2月9日執行完畢。
    詎仍不知悔改，明知大陸地區人民非經主管機關許可，不得
    進入臺灣地區，且其與大陸地區女子趙玉蓮（已另行判決）
    彼此間並無結婚之真意，竟與真實姓名年籍不詳自稱「林先
    生」之成年男子，共同基於使趙玉蓮非法進入臺灣地區及與
    趙玉蓮、「林先生」共同行使使公務員登載不實之犯意聯絡
    ，透過「林先生」男子之安排，乙○○於89年4月16日，搭
    機入境大陸地區，並於89年4月24日與趙玉蓮在大陸地區福
    建省寧德地區虛偽登記結婚，藉以取得福建省寧德地區公證
    處所製作之結婚公證書，使趙玉蓮取得形式上配偶之身份。
    而乙○○於89年4月25日返回臺灣後，先持上開結婚公證書
    ，向財團法人海峽交流基金會（下稱海基會）辦理認證證明
    ，復於89年6月2日，持上開結婚公證書及海基會出具之證明
    書，至臺北市中山區戶政事務所（聲請簡易判決處刑書誤載
    為宜蘭縣宜蘭市戶政事務所），填具結婚登記申請書，申請
    辦理結婚之戶籍登記，使該戶政事務所不知情之承辦人員於
    形式審查後，即將乙○○與趙玉蓮結婚之不實事項登載於職
    務上所掌管之戶籍登記簿，足以生損害於戶政機關對於戶政
    管理之正確性。嗣於89年6月2日，再由乙○○持上開戶籍謄
    本、結婚公證書及海基會出具之證明書，至臺北市政府警察
    局中山分局中山二派出所辦理大陸地區人民進入臺灣地區保
    證書，經該局承辦人員實質審查後出具保證書，乙○○復接
    續於89年6月3日持上開戶籍謄本、保證書、結婚公證書及海
    基會出具之證明書，至內政部警政署入出境管理局，向該局
    申請辦理趙玉蓮進入臺灣地區，經承辦人員實質審查後，於
    89年6月16日許可核發趙玉蓮之中華民國臺灣地區旅行證，
    惟趙玉蓮因故未進入臺灣地區而未遂。乙○○在偵查犯罪機
    關未發覺犯罪前，自行至入出國及移民署專勤事務第一大隊
    宜蘭縣專勤隊自首其犯罪而接受裁判。
二、案經內政部入出國及移民署專勤事務第一大隊宜蘭縣專勤隊
    報請臺灣宜蘭地方法院檢察署檢察官偵查後聲請簡易判決處
    刑。
    理  由
一、訊據被告乙○○對於與同案被告趙玉蓮無結婚之真意，而虛
    偽辦理結婚登記並申請趙玉蓮來台而未遂之行使使公務員登
    載不實文書及使大陸地區人民非法進入臺灣地區未遂之犯行
    均坦承不諱，惟辯稱：伊有精神障礙且係自首云云。經查：
（一）上開犯罪事實，業據被告坦認在卷，並有大陸地區人民申
      請來台查詢單、大陸地區人民進入臺灣旅行證申請書、保
      證書、戶籍謄本、財團法人海峽交流基金會證明、中華人
      民共和國福建省寧德地區公證處公證書、戶口名簿暨證件
      影本、結婚登記申請書、旅客入出境紀錄在卷可稽，核均
      與被告前開任意性自白之事實相符，自堪信為真實。
（二）而被告係自行至入出國及移民署專勤事務第一大隊宜蘭縣
      專勤隊製作筆錄等情，業經證人即專勤隊警員丙○○到庭
      證稱：「當初被告到我們隊上說要報他太太行蹤不明，我
      們問他為何要報行蹤不明，被告說要和他太太離婚才要報
      ，且在我們詢問之下說他和他太太是假結婚的」等語明確
      （見本院卷第54頁筆錄），顯見在被告自行前往專勤隊製
      作筆錄前，該有偵查犯罪權限之機關，尚未知悉被告上開
      假結婚而行使使公務員登載不實文書及使大陸地區人民非
      法進入臺灣地區未遂之犯行，故被告自係屬自首而依法接
      受裁判無誤。
（三）至被告雖辯稱其係有精神障礙之人云云，然依被告所提出
      之第一次就診紀錄，係於91年11月27日，此有被告提出之
      處分病歷在卷可考，係在本案犯罪事實發生之後之紀錄，
      尚難證明被告前於89年間即已有精神障礙而致其行為時因
      精神障礙至不能辨識其行為違法或欠缺依其辨識而行為之
      能力，或有顯著降低之情形。況依被告於本院審理時之陳
      述情形觀之，被告問答時均可十分清楚表達及明瞭問題之
      所在，顯難認被告有何精神障礙而致其行為時因精神障礙
      至不能辨識其行為違法或欠缺依其辨識而行為之能力，或
      有顯著降低之情形，故被告上開辯解，尚屬無據。
（四）綜上所述，本件事證已臻明確，被告犯行堪以認定，應予
      依法論科。
二、被告行為後，94年2月2日修正公布之刑法（下稱新法）已於
    95年7月1日施行，新法第2條第1項規定：「行為後法律有變
    更者，適用行為時之法律。但行為後之法律有利於行為人者
    ，適用最有利於行為人之法律。」係規範行為後法律變更所
    生新舊法律比較適用之準據法，於新法施行後，自應適用新
    法第2條第1項之規定，為「從舊從輕」之比較。本件關於新
    舊法比較說明如下：
（一）修正前刑法第33條第5款規定罰金為銀元1元以上，換算為
      新臺幣後，為新臺幣3元以上。修正後同條款則規定：「
      罰金：新臺幣1千元以上，以百元計算之。」是比較新舊
      法之結果，修正後之規定並未較有利於被告。
（二）修正前之刑法第28條之原條文內容，雖由「二人以上共同
      實施犯罪之行為者，皆為正犯」修正更改為「二人以上共
      同實行犯罪之行為者，皆為正犯」，然關於上開共同正犯
      之條文用語之修正，並不影響本件之論罪科刑，不生新舊
      法比較適用之問題，仍應適用裁判時之法律即修正後刑法
      第28條之規定（最高法院95年第21次刑事庭會議決議意旨
      可資參照）。
（三）關於自首之規定，舊法第62條規定：「對於未發覺之罪自
      首而受裁判者，減輕其刑。但有特別規定者，依其規定。
      」，新法則修正為：「對於未發覺之罪自首而受裁判者，
      得減輕其刑。但有特別規定者，依其規定。」，從而，新
      法將舊法規定之「必減輕其刑」，修正為「得減輕其刑」
      ，比較上開規定，自以舊法關於自首之規定對被告有利。
（四）被告於行為時之刑法第41條第1項前段規定：「犯最重本
      刑為五年以下有期徒刑以下之刑之罪，而受六個月以下有
      期徒刑或拘役之宣告，因身體、教育、職業、家庭之關係
      或其他正當事由，執行顯有困難者，得以一元以上三元以
      下折算一日，易科罰金。」又被告行為時之易科罰金折算
      標準，修正前罰金罰鍰提高標準條例第2條前段（現已刪
      除）規定，就其原定數額提高為100倍折算1日，則本件被
      告行為時之易科罰金折算標準，最高應以銀元300元折算1
      日，經折算為新臺幣後，以新臺幣900元折算為1日。惟95
      年7月1日修正公布施行之刑法第41條第1項前段則規定：
      「犯最重本刑為五年以下有期徒刑以下之刑之罪，而受六
      個月以下有期徒刑或拘役之宣告者，得以新臺幣一千元、
      二千元或三千元折算一日，易科罰金。」比較修正前後之
      易科罰金折算標準，修正後之規定，並非較有利於被告，
      則仍應依刑法第2條第1項前段，適用修正前刑法第41條第
      1項前段規定，定其折算標準。
（五）被告行為時，刑法第55條後段規定：「犯一罪而其方法或
      結果之行為犯他罪名者，從一重處斷。」惟該條業已修正
      公布刪除，則犯一罪而其方法或結果之行為犯他罪名者，
      屬於數罪併罰，得定數罪刑合併之刑期以下之刑。此刪除
      雖非犯罪構成要件之變更，但顯已影響被告刑罰之法律效
      果，自屬法律有變更，經比較新、舊法結果，修正後之規
      定並未較有利於被告，仍應適用修正前刑法55條後段之規
      定，論以牽連犯。
三、又按被告行為後，臺灣地區與大陸地區人民關係條例已於92
    年10月29日修正公布全文，其中關於使大陸地區人民非法進
    入臺灣地區之處罰規定即修正後該條例第79條，係自同年12
    月31日起施行，依修正後該條例第79條第1項之規定，違反
    同條例第15條第1款不得使大陸地區人民非法進入臺灣地區
    之規定者，其法定刑已由修正前之「5年以下有期徒刑、拘
    役或科或併科新臺幣50萬元以下罰金」，提高為「1年以上7
    年以下有期徒刑，得併科新臺幣100萬元以下罰金」，比較
    新舊法之結果，以修正前之舊法有利於被告，依刑法第2條
    第1項前段之規定，自應適用行為時即86年5月14日公布修正
    臺灣地區與大陸地區人民關係條例（下稱修正前臺灣地區與
    大陸地區人民關係條例）第79條處罰。
四、核被告所為，係犯刑法第216條、第214條之行使使公務員登
    載不實文書罪及違反修正前臺灣地區與大陸地區人民關係條
    例第15條第1款不得使大陸地區人民非法進入臺灣地區未遂
    之規定，應依同條例第79條第1項、第3項之規定論處。被告
    與「林先生」、趙玉蓮就上開行使使公務員登載不實文書罪
    間，及被告與「林先生」就上揭使大陸地區人民非法進入臺
    灣地區未遂之犯行間，分別有犯意之聯絡及行為之分擔，為
    共同正犯。被告使公務員登載不實之低度行為，應為行使之
    高度行為所吸收，不另論罪。被告行使使公務員登載不實之
    文書，目的在使趙玉蓮入境臺灣地區，其所犯上開2罪間，
    有牽連犯關係，應依修正前刑法第55條後段牽連犯之規定，
    從一重之使大陸地區人民非法進入臺灣地區未遂罪處斷。本
    件被告先後2次行使使公務員登載不實文書之行為，係在密
    切接近之時地實施，最終目的為內政部警政署入出境管理局
    許可核發趙玉蓮之中華民國臺灣地區旅行證，侵害同一法益
    ，乃基於同一犯意下之接續行為，應論以接續犯之一罪。查
    被告前因犯毀棄損壞案件，經本院以85年度易字第720號判
    決判處有期徒刑4月確定，於86年2月9日執行完畢，此有卷
    附臺灣高等法院被告前案紀錄表在卷可參，其於5年以內再
    犯本件有期徒刑以上之罪，為累犯，應依修正前刑法第47條
    規定，加重其刑。又被告雖已著手使大陸地區人民非法進入
    臺灣地區行為之實施，惟同案被告趙玉蓮因故未入境臺灣地
    區即被發覺而未遂，應依修正前大陸地區人民關係條例第79
    條第3項未遂之規定，減輕其刑，並依法先加後減之。又查
    被告係在偵查犯罪機關未發覺犯罪前，自行至入出國及移民
    署專勤事務第一大隊宜蘭縣專勤隊自首其犯罪而接受裁判，
    應依修正前刑法第62條前段之規定遞減之。原審認被告罪證
    明確予以論罪科刑，固非無見，然因原審未審酌被告係自首
    ，自有未洽之處，而屬無可維持，本件上訴人之上訴為有理
    由，應由本院撤銷原判決並予以改判。爰審酌被告為使大陸
    地區人民非法進入臺灣地區，規避政府對於大陸地區人民之
    入境管制，行使使公務員登載不實文書之情節，犯罪手段、
    動機、生活狀況，智識程度，及被告於犯罪後態度等一切情
    狀，量處如主文所示之刑，並諭知易科罰金之折算標準。又
    查被告犯罪之時間係在96年4月24日以前，所犯符合中華民
    國96年罪犯減刑條例第2條第1項第3款所定之減刑要件，應
    減其刑期2分之1，並依該減刑條例第9條規定，諭知易科罰
    金之折算標準。
據上論斷，應依刑事訴訟法第455條之1第1項、第3項、第369條
第1項前段、第364條、第299條第1項前段，修正前臺灣地區與大
陸地區人民關係條例第15條第1款、第79條第1項、第3項，刑法
第2條第1項前段、第11條前段、第28條、第25條、第216條、第2
14條、第47條第1項，修正前刑法第55條後段、第62條前段、第4
1條第1項前段，刑法施行法第1條之1第1項前段、第2項，修正前
罰金罰鍰提高標準條例第2條，現行法規所定貨幣單位折算新臺
幣條例第2條，中華民國96年罪犯減刑條例第2條第1項第3款、第
7條、第9條，判決如主文。
本案經檢察官劉惟宗到庭執行職務
中    華    民    國    99    年    11    月    3     日
                  刑事第三庭  審判長法  官  黃永勝
                                    法  官  陳映佐
                                    法  官  鄭貽馨
以上正本證明與原本無異。
本件不得上訴。
                                    書記官  高雪琴
中    華    民    國    99    年    11    月    3     日
附錄本案論罪科刑法條全文：
修正前臺灣地區與大陸地區人民關係條例第15條第1款
下列行為不得為之：
一、使大陸地區人民非法進入臺灣地區。
修正前臺灣地區與大陸地區人民關係條例第79條第1項、第3項
違反第十五條第一款規定者，處五年以下有期徒刑、拘役或科或
併科新臺幣五十萬元以下罰金。
第一項之未遂犯罰之。
中華民國刑法第214條
明知為不實之事項，而使公務員登載於職務上所掌之公文書，足
以生損害於公眾或他人者，處3年以下有期徒刑、拘役或5百元以
下罰金。

司法院資訊處製作；財團法人民間司法改革基金會備份。
